最高法院民事判決　　　　　　　　　　　　　　　九十一年度台上字第二五五七號
　　上　訴　人　佳濃實業有限公司
　　法定代理人　林棋炯
　　訴訟代理人　柴健華律師
　　被 上訴 人　中一營造股份有限公司
　　法定代理人　邱志良
右當事人間請求給付工程款事件，上訴人對於中華民國九十一年八月二十七日台灣高
等法院第二審更審判決（九十一年度上更(一)字第一二五號），提起上訴，本院判決如
左：
    主  文
原判決除假執行部分外廢棄，發回台灣高等法院。
    理  由
本件上訴人主張：上訴人向被上訴人承攬台北縣汐止市樟樹國民小學興建第二期校舍
建築工程（下稱樟樹國小校舍工程）之廁所隔間、木門部分（下稱系爭工程），並訂
有工程承攬書（下稱系爭承攬書），約定工程款（含追加部分）為新台幣（下同）三
百三十八萬五千零四十元。嗣該工程竣工，被上訴人僅給付上訴人一百二十五萬六千
五百三十六元，尚有二百十二萬八千五百零四元，迄未給付等情。爰依承攬之法律關
係，求為命被上訴人如數給付，並加付法定遲延利息之判決。
被上訴人則以：被上訴人將樟樹國小校舍工程分包與訴外人瑞喬股份有限公司（下稱
瑞喬公司），惟瑞喬公司之法定代理人周陽竹未經被上訴人同意，擅自盜用被上訴人
供製作監工日報表上之印章，以被上訴人之名義與上訴人簽訂工程承攬書，將系爭工
程分包與上訴人，被上訴人自不負表見代理之責。至下包逕以間接上包為買受人開立
統一發票，於工商業界甚為常見，亦不得因被上訴人持上訴人所開立之統一發票報稅
，即認被上訴人應負表見代理之授權人責任等語，資為抗辯。
原審將第一審所為上訴人勝訴之判決廢棄，改判駁回其在第一審之訴，無非以：被上
訴人於民國八十四年二月二十七日向台北縣汐止市樟樹國民小學承攬興建第二期校舍
工程，同年三月十六日將該工程中之部分工程發包與瑞喬公司，瑞喬公司再將該工程
中之廁所隔間及木門部分分包與上訴人等情，業據證人即瑞喬公司法定代理人周陽竹
於本件及於另案訴外人中鈦鋁業股份有限公司（瑞喬公司之另一下包商）聲請仲裁案
件到場證述：我向被上訴人中一公司承包系爭工程，再轉包給上訴人，我用中一公司
名義與上訴人訂約，中一公司原來不知，是最後協商時才知道。中一公司和陳金榮的
印章，放在工地，由中一公司余夢台保管及由余夢台製作日報表使用，印章沒有鎖住
，我可乘機拿到印章，余夢台不知我使用該印章云云。並有被上訴人與樟樹國小簽訂
之工程合約書、估價單、被上訴人與瑞喬公司簽訂之工程承攬書、合約單價表、瑞喬
公司出具之工程承攬放棄書、工程保結書、系爭承攬書在卷可按。再參酌系爭承攬書
上所蓋「中一營造工程股份有限公司」及「陳金榮」之印文，經以肉眼比對，與監工
日報表上之「中一營造工程股份有限公司」及「陳金榮」印文相符。及上訴人自承系
爭承攬書係與周陽竹簽訂，工程款係向周陽竹請領，周陽竹再以本人或女兒簽發之支
票給付貸款等情以觀，足認證人周陽竹上開證詞，可以採信。被上訴人既將系爭工程
發包與瑞喬公司，自無再授權或同意周陽竹以被上訴人之名義與上訴人簽約之理。且
被上訴人係將工程款匯予瑞喬公司或其法定代理人周陽竹之帳號，而上訴人收受之系
爭工程款，均係由瑞喬公司法定代理人周陽竹或其女兒簽發之支票支付，系爭承攬書
如係被上訴人與上訴人所簽訂，被上訴人自應直接付款與上訴人，而無以較高之工程
款金額匯予瑞喬公司或其法定代理人，再由瑞喬公司法定代理人以較低金額給付上訴
人之理。被上訴人辯稱：瑞喬公司自被上訴人處承攬工程後，其法定代理人周陽竹未
經被上訴人同意，擅蓋供製作監工日報表之印章於系爭承攬書，以較低價格轉包予上
訴人承作，以賺取中間差額，應可採信。足認系爭承攬書，係周陽竹冒用被上訴人名
義所訂。系爭承攬書係周陽竹與上訴人所簽訂，該承攬書上所留之聯絡電話為瑞喬公
司之電話，工程款係由周陽竹以其本人或其女兒簽發之支票給付，暨參酌上開周陽竹
所述之證言等，均足顯示上訴人於簽約時，即知周陽竹係瑞喬公司之負責人，而應上
訴人之要求，以被上訴人之名義與上訴人簽約。且上訴人未見周陽竹出示授權書，亦
應可得而知周陽竹無代理權。況被上訴人亦未將公司之大小印章交付周陽竹保管，而
係周陽竹擅自盜用，被上訴人自不負表見代理之責。又上訴人雖於八十五年六月十四
日、九月三十日、十月三日簽發四紙統一發票交付被上訴人，被上訴人並持之向稅捐
機關申報稅捐扣抵稅額。惟中間包商跳開發票，要求下包逕以間接上包為發票買受人
之情，於工商業界甚為常見，被上訴人辯稱其無從由發票之記載而得知瑞喬公司法定
代理人周陽竹冒用被上訴人名義與上訴人簽約云云，核與工商業界實情相符，尚足採
信，自不能因此即認被上訴人應負表見代理權之責。系爭工程承攬書既係周陽竹冒用
被上訴人名義所簽，兩造間自無承攬關係存在，上訴人本於承攬之法律關係，請求被
上訴人給付二百十二萬八千五百零四元及利息，為無理由，不應准許等詞，為其判斷
之基礎。
查第一審法院向台北縣汐止市樟樹國民小學調閱之監工日報表，其中八十五年九月七
日至同年月十一日之五張監工日報表（一審卷二八七至二九一頁），除蓋有被上訴人
公司及陳金榮之大小章外，緊接該蓋章處並有周陽竹之簽名字跡。而原審認該印章與
系爭承攬書上被上訴人之印章相符，另第一審法院函請憲兵學校鑑定結果，又認系爭
承攬書上被上訴人公司之印章與工程投標廠商印模單上之被上訴人公司印章相符（一
審卷二一三至二一六頁）。則證人周陽竹所證：被上訴人公司及陳金榮印章係放在工
地，由該公司余夢台負責保管，並由余夢台製作日報表使用等情，似與前開證據資料
不符，上訴人主張周陽竹之證言不實，似非全然無據，原審未進一步調查審酌，遽依
周陽竹之證言，為不利於上訴人之認定，未免速斷。次按營業人銷售貨物或勞務，應
依規定時限，開立統一發票交付買受人。納稅義務人不依規定使用統一發票，或將統
一發票轉供他人使用，或統一發票有記載不實之情形，均應處以罰鍰。加值型及非加
值型營業稅法第三十二條、第四十七條、第四十八條，分別定有明文。本件原審認中
間包商跳開統一發票，要求下包逕以間接上包為發票買受人之情形，於工商業界甚為
常見云云，而未說明究竟有何依據，亦屬判決不備理由。上訴論旨，執以指摘原判決
不當，求予廢棄，非無理由。又本件被上訴人名稱究為「中一營造工程股份有限公司
」或「中一營造股份有限公司」，書狀記載前後不一，案經發回宜併注意查明。
據上論結，本件上訴為有理由，依民事訴訟法第四百七十七條第一項、第四百七十八
條第一項，判決如主文。
中      華      民      國    九十一    年     十二     月     二十     日
                              最高法院民事第二庭
                                  審判長法官  曾  桂  香
                                        法官  劉  延  村
                                        法官  劉  福  聲
                                        法官  黃  秀  得
                                        法官  陳  重  瑜
      右正本證明與原本無異
                                              書  記  官
中      華      民      國    九十一    年     十二     月    三十一    日
